ACORDAO-COMPLETO-2391587

ACÓRDÃO 486/2020 ATA 1/2020 - PRIMEIRA CÂMARA

VISTOS, relatados e discutidos estes autos nos quais se analisam embargos de declaração opostos por Milvia Anna Tonissi Nasser em face do Acórdão 13923/2019-TCU-Primeira Câmara, por meio do qual esta Corte de Contas considerou ilegal o ato de pensão civil emitido em favor da embargante.
ACORDAM os Ministros do Tribunal de Contas da União, reunidos em Sessão da 1ª Câmara, diante das razões expostas pelo Relator, em:
9.1. conhecer dos presentes embargos de declaração com fundamento nos arts. 32, inciso II, e 34 da Lei 8.443/1992, para, no mérito, rejeitá-los, por inexistir omissão na deliberação embargada;
9.2. dar ciência desta deliberação à embargante.

Embargos de declaração opostos em face de decisão que considerou ilegal o ato de pensão civil emitido em favor da embargante.

Primeira Câmara

Fundação Universidade Federal de Mato Grosso do Sul.

3. Embargante: Milvia Anna Tonissi Nasser (XXX.205.991-XX).

13.1. Ministros presentes: Walton Alencar Rodrigues (Presidente), Benjamin Zymler, Bruno Dantas e Vital do Rêgo (Relator).
13.2. Ministro-Substituto presente: Weder de Oliveira.

ACORDAO-COMPLETO-2465048

Acórdão 9107/2021 - Primeira Câmara

VITAL DO RÊGO

Ministro Vital do Rêgo.

Trata-se de embargos de declaração opostos por Milvia Anna Tonissi Nasser em face do Acórdão 13923/2019-TCU-Primeira Câmara, por meio do qual esta Corte de Contas considerou ilegal o ato de pensão civil emitido em favor da embargante.
Em seu apelo recursal, juntado na peça 42 e protocolizado nesta Corte de Contas em 23/12/2019, a embargante sustenta que:
	(...) 
II - RAZÕES PARA O PROVIMENTO DO RECURSO - OMISSÃO 
 
O art. 287 do RITCU dispõe que: Cabem embargos de declaração quando houver obscuridade, omissão ou contradição em acórdão do Tribunal. 
Consta do acórdão que: 
 (...) . Em sua defesa, a pensionista alegou, por meio de seus advogados, que o TCU estaria impedido de rever a pensão em seu favor, visto que teria operado a decadência administrativa (peça 28) . Sobre este ponto, a jurisprudência do TCU e do STF são cristalinas no sentido de que os atos de aposentadoria, reforma e pensão tem natureza jurídica de atos complexos, só se aperfeiçoando com o registro do TCU. Logo, o longo decurso de prazo não tem o condão de tornar legais os atos eivados de vícios. O decurso do prazo leva tão somente à obrigatoriedade da instauração do contraditório por esta Corte de Contas, o que foi observado no caso em exame. 10. Destarte, não merecem prosperar as alegações de defesa.  (...) . 
Ocorre que há omissão a ser sanada. 
Dois foram os fundamentos da defesa, quais sejam: a)  configuração da decadência, nos termos do art. 54 da Lei n° 9.784/99; b)  inexistência de irregularidades, porquanto preenchidos os requisitos necessários, confirmando a validade da pensão a qual tem direito a Embargante. 
 
Apenas o primeiro aspecto foi analisado no acórdão.  
Não foi levado em consideração a inexistência de irregularidades com relação à aposentadoria do instituidor da pensão. 
O art. 5º, Lei 8.162/91 vigente à época da aposentadoria, dispunha que: 
Art. 5º Para efeito de aposentadoria, será contado em dobro o tempo da licença-prêmio a que se refere o art. 87 da Lei nº 8.112, de 1990, que o servidor não houver gozado.   
Por sua vez, o art. 64 do Decreto 611/92, também vigente à época da aposentadoria do instituidor da pensão, dispunha que: 
 
Art. 64. O tempo de serviço exercido alternadamente em atividade comum e atividade profissional sob condições especiais que sejam ou venham a ser consideradas prejudiciais à saúde ou à integridade física será somado, após a respectiva conversão, aplicada a tabela de conversão seguinte, para efeito de concessão de qualquer benefício:  (...) .    
E é importante frisar que o próprio TCU, através do Acórdão 2008/2006-TCU-Plenário, reconhece a contagem de tempo exercido em atividade insalubre em regime celetista no serviço público, anterior à vigência da Lei 8.112/1990. 
Consta do referido acórdão, o seguinte: 
 
PESSOAL. APOSENTADORIA. PEDIDO DE REEXAME. CONTAGEM FICTA DE TEMPO DE SERVIÇO. NOVO ENTENDIMENTO DO PLENÁRIO. AUSÊNCIA DE DEMONS-TRAÇÃO. PROVIMENTO PARCIAL. EXISTÊN-CIA DE DECISÃO JUDICIAL. MANUTENÇÃO DOS PAGAMENTOS. 1. O servidor público que exerceu, como celetista, no serviço público, atividades insalubres, penosas ou perigosas, no período anterior à vigência da Lei 8.112/1990, tem direito à contagem especial de tempo de serviço para efeito de aposentadoria (Acórdão 2008/2006-TCU-Plenário) . 2. A ausência de comprovação do exercício de atividades insalubres, penosas ou perigosas impede a aplicação do novo entendimento firmado no Acórdão 2008/2006-TCU-Plenário. 3. A existência de decisão judicial, ainda que não transitada em julgado, permite a manutenção dos pagamentos do benefício até decisão final na ação. Grifo nosso. 
O termo "efetivo exercício", constante da redação original do art. 40, III, alínea b, da CF/88, não significa dizer que a atividade insalubre teria que ser a mesma exercida à época da aposentadoria. 
Não há especificação alguma neste sentido. 
E não há como exigir tal requisito porquanto seria total contrassenso ao motivo instituidor do benefício da conversão. 
O que visa a legislação é justamente beneficiar os servidores públicos que desempenharam atividade insalubre, independente de qual fosse computando como tempo de serviço para fins de aposentadoria. 
Impossível restringir a utilização de tal benefício, sobretudo porque não há previsão legal alguma neste sentido. 
Ademais, tanto o art. 64 do Decreto 611/92 quanto o Acórdão 2008/2006-TCU-Plenário, vigente à época da aposentadoria, foram editados após o advento da CF/88, em consonância, portanto, com a redação original do art. 40, III, "b", da CF/88. 
Conforme se verifica dos documentos anexados à peça 5, o instituidor trabalhou como professor pelo período de 01.03.1969 a 9.03.1993, ou seja, por 22 anos e 14 dias, sendo que foram computados para o prazo de 30 anos, licenças prêmio não gozadas e averbação de tempo de serviço prestado sob condições insalubres em regime celetista. 
Isso porque o instituidor trabalhou como médio radiologista no período de 01.05.1962 a 30.04.1971, ou seja, nove anos, somando, portanto, 31 anos, 2 meses e 14 dias de tempo para aposentadoria. 
E, ao contrário do que consta do parecer, a referida averbação é plenamente legal. 
Isso porque o tempo de serviço exercido em atividade insalubre trata-se de direito adquirido já incorporado ao patrimônio jurídico do instituidor da pensão e não pode dele ser retirado sob pena de violação à segurança jurídica. 
Neste sentido, colacionam-se os seguintes julgados: 
 
ADMINISTRATIVO. SERVIDOR PÚBLICO. CONTAGEM DO TEMPO DE SERVIÇO. EX-CELETISTA. MÉDICO. ATIVIDADE INSALUBRE. TRANSPOSIÇÃO PARA O REGIME ESTATUTÁRIO. LEI 8.112/1990. CUSTAS PROCESSUAIS. HONORÁRIOS ADVOCATÍCIOS. 1. A exigência de comprovação técnica da efetiva exposição do trabalhador aos agentes nocivos (Lei nº 9.032/1995) , para fins de contagem diferenciada do tempo de serviço, só teve lugar a partir da vigência do Decreto nº 2.172/1997. 2. Se a legislação aplicável à época em que o servidor público estava vinculado ao regime celetista determinava o cômputo do tempo de serviço insalubre com a incidência do multiplicador 1.40 para os homens e 1.20 para as mulheres, o que reduzia o tempo de serviço necessário à aposentadoria, por ocasião da conversão para o Regime Jurídico Único da lei 8.112/1990 não perdeu o tempo de serviço anterior, por já integrado ao patrimônio jurídico, não podendo ser suprimido ou reduzido, porque o serviço já foi prestado, as condições de insalubridade efetivamente existiram e nenhuma lei poderá alterá-las. 3. No caso dos autos, considerando que a atividade profissional de médico constava sob o código 2.1.3 no regulamento aprovado pelo Decreto nº 53.831, de 24/03/1964, é o que basta para procedência do pedido. 4. Condenado o INSS a expedir a certidão de tempo de serviço, com a respectiva conversão, e a UFSC a averbar o referido tempo nos assentamentos funcionais da autora. 5. Condenados os réus ao pagamento das custas processuais e dos honorários advocatícios fixados, nos termos do artigo 20, § 3º, alíneas "a", "b" e "c", e § 4º, do CPC, em R$ 2.500,00 (dois mil e quinhentos reais) . (TRF4, APELAÇÃO CÍVEL Nº 2002.72.00.012377-0, 4ª TURMA, Des. Federal LUÍS ALBERTO D AZEVEDO AURVALLE, POR UNANIMIDADE, D.E. 08/10/2013, PUBLICAÇÃO EM 09/10/2013) 
 
AGRAVO INTERNO NO AGRAVO EM RECURSO ESPECIAL. SERVIDOR PÚBLICO EX-CELETISTA. ATIVIDADE INSALUBRE. AVERBAÇÃO E CONVERSÃO DE TEMPO DE SERVIÇO PARA EFEITOS DE APOSENTADORIA. POSSIBILIDADE DE CONTAGEM ESPECIAL. PRECEDENTES DO STJ. 1. O servidor público, ex-celetista, que exerceu atividade perigosa, insalubre ou penosa, assim considerada em lei vigente à época, tem direito adquirido à contagem de tempo de serviço com o devido acréscimo legal, para fins de aposentadoria estatutária" (AgRg no REsp nº 799.771/DF, Relatora Ministra Laurita Vaz, DJe 7/4/2008) . 2. Agravo interno a que se nega provimento. (AgInt no AREsp 939.997/ES, Rel. Ministro SÉRGIO KUKINA, PRIMEIRA TURMA, julgado em 13/12/2016, DJe 03/02/2017) . Grifo nosso. 
 
PREVIDENCIÁRIO 	E 	PROCESSUAL 	CIVIL. 	AÇÃO 	RESCISÓRIA. APOSENTADORIA POR TEMPO DE SERVIÇO. CONVERSÃO DO TEMPO DE SERVIÇO ESPECIAL EM COMUM. DIREITO ADQUIRIDO. ENQUADRAMENTO NA CATEGORIA PROFISSIONAL ATÉ A LEI N. 9.032/1995. POSSIBILIDADE. HONORÁRIOS ADVOCATÍCIOS. SÚMULA 111/STJ. 1. O direito ao cômputo diferenciado do tempo de serviço prestado em condições especiais, por força das normas vigentes à época da referida atividade, incorpora-se ao patrimônio jurídico do segurado. Assim, é lícita a sua conversão em tempo de serviço comum, não podendo ela sofrer qualquer restrição imposta pela legislação posterior, em respeito ao princípio do direito adquirido (REsp n. 354.737/RS, Ministra Maria Thereza de Assis Moura, Sexta Turma, DJe 9/12/2008) . 2. É possível o reconhecimento do tempo de serviço especial, antes da edição da Lei n. 9.032/1995, em face apenas do enquadramento na categoria profissional. 3. Os honorários advocatícios, nas ações previdenciárias, não incidem sobre as prestações vencidas após a sentença (Súmula 111/STJ) . 4. Ação rescisória procedente." (STJ, Terceira Seção, AR 2.745/PR, Rel. Ministro SEBASTIÃO REIS JÚNIOR, DJe 08/05/2013) . Grifo nosso. 
 
"RECURSO ESPECIAL. PREVIDENCIÁRIO. TEMPO DE SERVIÇO. ATIVIDADE ESPECIAL. CONVERSÃO. POSSIBILIDADE. EXIGÊNCIA DE COMPROVAÇÃO. LEI Nº 9.032/95 E DECRETO Nº 2.172/97. DESNECESSIDADE EM RELAÇÃO AO SERVIÇO PRESTADO NO REGIME ANTERIOR. 1. O direito à contagem, conversão e averbação de tempo de serviço é de natureza subjetiva, enquanto relativo à realização de fato continuado, constitutivo de requisito à aquisição de direito subjetivo outro, estatutário ou previdenciário, não havendo razão legal ou doutrinária para identificar-lhe a norma legal de regência com aquela que esteja a viger somente ao tempo da produção do direito à aposentadoria de que é instrumental. O tempo de serviço é regido sempre pela lei vigente ao tempo da sua prestação. Dessa forma, em respeito ao direito adquirido, se o trabalhador laborou em condições adversas e a lei da época permitia a contagem de forma mais vantajosa, o tempo de serviço assim deve ser contado. 3. Até o início da vigência do Decreto nº 2.172/97, que regulamentou a Lei nº 9.032/95, a cada dia trabalhado em atividades enquadradas como especiais (Decretos nº 53.831/64 e 83.080/79) , realizava-se o suporte fático da norma que autorizava a contagem desse tempo de serviço de forma diferenciada, de modo que o tempo de serviço convertido restou imediatamente incorporado ao patrimônio jurídico do segurado, tal como previsto na lei de regência. 4. A exigência da comprovação técnica da efetiva exposição do trabalhador aos agentes nocivos (Lei nº 9.032/95) , para fins de contagem diferenciada do tempo de serviço, só teve lugar a partir da vigência do Decreto nº 2.172/97. (...) ' (REsp 498.325/PR, da minha Relatoria, in DJ 15/12/2003) . 2. Recurso improvido." (STJ, 6ª Turma, REsp nº 440289/RN, Rel. Min. HAMILTON CARVALHIDO, DJ de 28/06/2004) . 
O que deve ser ponderado pela administração, como dito, é o direito adquirido e a segurança jurídica, porquanto passados mais de 20 anos da aposentadoria do instituidor da pensão, a Administração resolveu interpretar a norma de maneira diversa do que consta expresso em evidente prejuízo ao direito da Embargante. 
O que pretende a administração não é a aplicação do disposto na redação original do art. 40, III, da CF, mas sim a sua interpretação equivocada, em desrespeito inclusive do próprio entendimento do TCU (Acórdão 2008/2006-TCU-Plenário) .  
A pensão discutida no presente processo administrativo possui caráter alimentar e não pode simplesmente ser anulada com base em interpretações legais restritivas, sendo que a própria lei ampara o aproveitamento do tempo de serviço em atividade insalubre para fins de aposentadoria sem fazer qualquer ressalva. 
Apenas a título de argumentação, ainda que houvesse algum equívoco na concessão da aposentadoria do instituidor, a Embargante não pode ser responsabilizada pelos erros e omissões da administração pública, sobretudo quando transcorrido mais de duas décadas e diante da boa-fé do administrado. 
Estes argumentos não foram apreciados, caracterizando a omissão que deve ser sanada. 
Ao final, a embargante requer "o acolhimento dos embargos de declaração, sanando-se a omissão apontada, considerando legal a aposentadoria do instituidor da pensão, porquanto preenchidos os requisitos necessários, confirmando a validade da pensão a qual tem direito a Embargante".
	Eis o Relatório.

Thania Chagas dos Reis (OAB/MS 14.839) e outros.

Não atuou.

EMBARGOS DE DECLARAÇÃO OPOSTOS EM FACE DO ACÓRDÃO 13.923/2019-TCU-1ª CÂMARA, POR MEIO DO QUAL ESTA CORTE DE CONTAS CONSIDEROU ILEGAL ATO DE PENSÃO CIVIL EMITIDO EM FAVOR DA EMBARGANTE. OMISSÃO ALEGADA NÃO CARACTERIZADA. CONHECIMENTO. REJEIÇÃO.

PENSÃO CIVIL (PCIV)

não atuou.

Em análise, embargos de declaração opostos por Milvia Anna Tonissi Nasser em face do Acórdão 13923/2019-TCU-Primeira Câmara, por meio do qual esta Corte de Contas considerou ilegal o ato de pensão civil emitido em favor da embargante em razão da contagem ponderada de tempo insalubre laborado em outra atividade laborativa (médico radiologista, na Rede Ferroviária Federal S/A) , distinta daquela na qual se deu a aposentadoria (atividade docente, cargo de professor) .
Destaco que os presentes embargos foram opostos em 23/12/2019 (peça 42) . Considerando que a embargante foi notificada em 19/12/2019, o recurso encontra-se tempestivo, eis que apresentado dentro do prazo previsto no art. 287, § 1º, do RITCU. 
Com relação ao mérito do embargo apresentado, consoante consta no relatório precedente, funda-se a embargante em argumento que apontaria para suposta "omissão" no decisum vergastado. Nesse sentido, sustenta, em síntese, que a decisão combatida não analisou a inexistência de irregularidades no ato de aposentadoria que deu origem à pensão em destaque, já que, segundo a embargante, era plenamente possível a conversão do tempo insalubre laborado na condição de médico radiologista no período de 1/5/1962 a 30/4/1971 na Rede Ferroviária Federal S/A. Nesse sentido aduz que tal contagem estaria assegurada pelo art. 64 do Decreto 611/92 e pelo Acórdão 2008/2006-TCU-Plenário.
-II-
A despeito dos argumentos apresentados, entendo que o apelo manejado pela embargante não traz elementos hábeis a alterar o decisum, eis que inexistente a suposta omissão mencionada. Senão vejamos.
De início, observo que o objeto de irresignação apontado pela embargante já foi analisado pelo Acórdão 13923/2019-TCU-Primeira Câmara. Para maior clareza, destaco o ponto que explica as razões pelas quais o tempo insalubre laborado na Rede Ferroviária Federal S/A não pode ser incluído de forma ponderada em aposentadoria especial de professor:
	(...) 
Observo o Sr. Elias Nasser Neto, instituidor da pensão em análise, aposentou-se no cargo de professor em 3/3/1993, com fundamento na redação original do art. 40, inciso III, alínea "b", da Constituição Federal (peça 5, p. 6) :
Art. 40. O servidor será aposentado:
 (...) 
III - voluntariamente:
 (...) 
b) aos trinta anos de efetivo exercício em funções de magistério, se professor, e vinte e cinco, se professora, com proventos integrais;
No entanto, a certidão de tempo de serviço enviada pela Universidade (peça 5, p. 3-4) demonstra que o instituidor laborou como professor por 8.044 dias, ou seja, por 22 anos e 14 dias (de 1º/3/1969 a 9/3/1993, descontando-se os afastamentos) , tempo insuficiente, portanto, para a aposentadoria especial de professor, fato que macula, em consequência, os proventos da pensão civil.
 Consoante a análise da Sefip, observo que o ex-docente utilizou a contagem de tempo ponderada, decorrente do exercício de atividade insalubre na condição de médico radiologista, na Rede Ferroviária Federal S/A, Superintendência Regional de Bauru, entre 1º/5/1962 e 30/4/1971 para completar o tempo mínimo exigido de 30 anos para sua inativação (peça 5, p. 8 e 11-13) . Ocorre que tal complementação não é possível já que a inativação se deu considerando a aposentadoria especial de professor, atividade que já computa redução do tempo necessário à aposentadoria em razão da natureza da atividade de magistério. Irregular, portanto, o ato de pensão em análise, eis que maculado pela concessão de aposentadoria que lhe originou.
Portanto, não há omissão no acórdão embargado uma vez que a referida decisão aponta de forma inequívoca e direta, a razão da ilegalidade que macula o ato de pensão. Isso porque, conforme já explicitado na decisão atacada, a aposentadoria do Sr. Elias Nasser Neto foi fundamentada na redação original do art. 40, inciso II, alínea "b", da CF/1988. Referido fundamento tratava de aposentadoria especial de professor, situação que reduzia, à época, o tempo de "serviço" necessário à aposentação desde que todo o tempo utilizado na contagem fosse laborado na atividade docente.  Nessa situação, e utilizando o fundamento de aposentadoria mencionado, não é possível a inclusão de outros tempos estranhos à atividade docente. Por tal razão, o tempo ponderado laborado pelo instituidor não poderia ser contado da forma que foi em sua inativação. Assim, não se aplicam, no caso dos autos, o Decreto 611/1992 e nem o Acórdão 2008/2006-TCU-Plenário eis que tratam de situações distintas da do instituidor.
Ademais, convém mencionar que o Acórdão 2008/2006-TCU-Plenário assegurou apenas aos ex-servidores celetistas que, por força da Lei 8.112/1990, foram alçados à condição de estatutário, a possibilidade de aproveitar tempos laborados em condições insalubres, perigosas ou penosas, de forma majorada. No caso em epígrafe, a atividade insalubre prestada pelo instituidor na Rede Ferroviária Federal S/A não se confunde com a atividade docente que exerceu na Fundação Universidade Federal de Mato Grosso do Sul e nem dela decorre. Em outras palavras, o Sr. Elias Nasser Neto não passou da RFFSA para a UFMS por força da Lei 8.112/1990 já que, em determinado período (de 1/3/1969 a 30/4/1971) desempenhou as duas atividades de forma concomitante.
Portanto, o aproveitamento de tempo insalubre contado de forma majorada que se fez no ato de aposentadoria do instituidor, se assemelha ao cômputo especial de tempo de serviço prestado sob condições insalubres, perigosas ou penosas na iniciativa privada, situação afastada no voto condutor do Acórdão 2008/2006-TCU-Plenário, no qual restou consignado que "o aproveitamento do tempo prestado à iniciativa privada para fins de aposentadoria estatutária deve ser regido pela disciplina da contagem recíproca. Nesse caso, há expressa vedação legal para o cômputo de tempos fictos".
Diante do que foi demonstrado, resta claro que a decisão embargada não padece da omissão sustentada pela embargante na medida em que o argumento suscitado restou devidamente abordado e esclarecido no voto condutor do Acórdão 13923/2019-TCU-Primeira Câmara.
	Ante o exposto, VOTO para que seja adotada a minuta de acórdão que ora trago ao exame deste Colegiado.
TCU, Sala das Sessões Ministro Luciano Brandão Alves de Souza, em 28 de janeiro de 2020.
Ministro VITAL DO RÊGO 
Relator